最高法院刑事判決　　　　　　　　　　　　　　　　九十一年度台上字第九八七號
　　上　訴　人　甲○○
右上訴人因違反毒品危害防制條例案件，不服臺灣高等法院高雄分院中華民國九十年
十二月十一日第二審判決（九十年度上訴字第一五六九號，起訴案號：臺灣高雄地方
法院檢察署九十年度偵字第一六一八號、第四一九八號），提起上訴，本院判決如左
：
    主  文
原判決撤銷，發回台灣高等法院高雄分院。
    理  由
本件原判決認定上訴人甲○○於民國八十四年間曾因違反麻醉藥品管理條例案件，經
臺灣高雄地方法院判處有期徒刑六月確定，於八十五年二月七日執行完畢，仍不知悔
改，夥同沈奇龍（另案審理），共同基於販賣第一級毒品海洛因牟利之概括犯意聯絡
，以0000000000、0000000000、0000000000號行動
電話為販賣毒品之聯絡工具，由欲購買者以該行動電話與該二人聯絡，雙方以暗語談
妥購買毒品之數量、金額並約定交易時間、地點，屆時即由洽購者將購買毒品之金錢
交予上訴人，上訴人再將藏有海洛因毒品之香菸販售予洽購者，依前開方式，連續：
(1)自八十九年十二月初起至九十年一月八日前止，蔡昕陵以其0000000號電話
，撥打上訴人所有之前開0000000000或0000000000行動電話，
每次均以暗語「用一張」表示以新台幣（下同）一千元之對價，向上訴人購買一根海
洛因香菸之意，於約明交貨時、地後，由上訴人攜帶摻有毒品海洛因之香菸一根，至
其高雄市苓雅區○○○路五三巷五一號租住處樓下交貨，連續販賣第一級毒品海洛因
約七、八次予蔡昕陵施用，共得款七、八千元。嗣因警方監聽蔡昕陵撥打之上開市內
電話，搜索查獲蔡昕陵持有之海洛因，並據其供述得悉該海洛因毒品係向上訴人購得
，遂由蔡昕陵於九十年一月八日，配合警方再次撥打上開行動電話與上訴人聯絡，佯
稱欲「用一張」（即購買海洛因一千元之意），雙方乃約定在上訴人前開租住處樓下
交易，經警於同日下午五時許，當場查獲，致該次販賣行為尚未得逞，並自上訴人身
上扣得第一級毒品海洛因一包（驗後淨重０‧二四公克）及0000000000號
、0000000000號行動電話各一支；(2)自八十九年十一月起至九十年二月二
十日前止，許鴻裕以0000000000號行動電話，撥打上訴人與沈奇龍共用之
0000000000號行動電話，在電話中言明購買之數量、價格，並約定交易時
間，由上訴人指定在高雄市○○路某超級商店前交易後，許鴻裕即依時前往該超級商
店前，將購買毒品之金錢交予上訴人，上訴人再帶許某至預先藏置毒品之地點，告由
許鴻裕自己拿取，每次交易毒品金額一千至六千元不等，連續販賣海洛因約十餘次予
許鴻裕施用。嗣因警方監聽許鴻裕及甲○○、沈奇龍之行動電話，搜索查獲許鴻裕持
有之海洛因，並據其供述循線查悉該海洛因毒品係向上訴人購得，遂由許鴻裕於九十
年二月二十日，配合警方再次撥打上開行動電話與上訴人聯絡，佯稱欲購買三千元海
洛因毒品，雙方仍約定在前開超級商店前交易，經警於同日中午十二時五十分許當場
查獲，致該次販賣行為尚未得逞等情。因而維持第一審法院，依刑法第五十九條規定
酌減其刑後，論處上訴人連續販賣第一級毒品（累犯）罪刑（處有期徒刑十五年）之
判決，駁回上訴人在第二審之上訴，固非無見。
惟查：（一）審理事實之法院，對於案內與認定事實、適用法律有關之一切證據，除
認為不必要者外，均應詳為調查，然後基於調查所得之心證以為判斷之基礎；苟與認
定事實及適用法律有重要關係，在客觀上認為應行調查之證據，又非不易調查或不能
調查，而未依法加以調查，率予判決者，即有刑事訴訟法第三百七十九條第十款規定
所稱應於審判期日調查之證據未予調查之違法。原判決係採納證人蔡昕陵於警訊及第
一審調查、許鴻裕在警訊及偵查中之證述，作為認定上訴人有連續販賣第一級毒品海
洛因予蔡、許二人之證據資料。是蔡昕陵、許鴻裕於警訊中分別供稱：「於九十年元
月八日十四時警方持搜索票到我家，在我屋內查獲海洛因（夾鏈袋內有殘渣），我均
向綽號『阿德』的男子所購買，甲○○就是販賣海洛因給我的人」（蔡昕陵部分，見
警局卷）、「共起獲第一級毒品海洛因一小包（毛重零點四二公克）及已注射過針筒
二支等物，都是我的，是向綽號『阿德仔』之男子所購買，『阿德仔』就是甲○○」
（許鴻裕部分，見警局卷），如若皆屬不虛，則警方在蔡昕陵、許鴻裕處查獲之白色
粉末，應係渠等自上訴人處購入後施用剩餘之物，故而各該白色粉末是否確係海洛因
毒品，攸關上訴人被訴販賣第一級毒品之罪名能否成立至鉅，自有調取上開證物送請
專業機關鑑定確認之必要，原判決就此與認定事實及適用法律有重要關係，且非不易
調查或不能調查之證據，未加調查，即行判決，自有未盡調查能事之違法。（二）有
罪判決書所記載之犯罪事實，為論罪科刑適用法律之基礎，故凡於適用法律有關之重
要事項，必須詳加認定，明確記載，然後於理由內敘明認定犯罪事實所憑之證據及認
定之理由，始足為適用法律之依據。若事實未有此記載，而理由加以說明，為理由失
其依據。如事實有此記載，理由未予說明，則為理由不備，按諸刑事訴訟法第三百七
十九條第十四款規定，其判決當然為違背法令。又毒品危害防制條例第四條第一、二
、三項之販賣第一、二、三級毒品罪，係以行為人以營利之目的（意思），販入或賣
出該第一、二、三級毒品，或二者兼而有之者，為其構成要件。故行為人有無此項犯
罪（營利意思）之目的條件，自應於事實欄內詳為記載，然後於理由內說明其憑以認
定之證據，始為合法。原判決論處上訴人連續販賣第一級毒品罪刑，其事實欄雖認定
上訴人販賣海洛因毒品予蔡昕陵、許鴻裕二人意在牟利，惟理由內卻未說明為此認定
所憑之證據及其理由，自屬理由不備。（三）有罪判決書之事實一欄，為判斷其適用
法令當否之準據，法院應將依職權認定與論罪科刑有關之事實，翔實記載，然後於理
由內逐一說明其憑以認定之證據，並使事實認定與理由說明，互相適合，方為合法。
倘事實認定與理由說明，不相一致，或事實與理由欄內之記載，前後不符，按諸刑事
訴訟法第三百七十九條第十四款後段規定，均屬判決理由矛盾之當然違背法令。原判
決事實認定：上訴人自八十九年十一月起至九十年二月二十日前止，以每次一千至六
千元不等之對價，連續販賣海洛因約十餘次予許鴻裕施用，如若無誤，顯意指上訴人
每次售賣海洛因予許鴻裕之價格，在一千元至六千元之間，其次數在十次左右，則其
以六千元之價格售賣海洛因予許某之次數，至少應有一次（如此始與其認定之售價在
一千至六千元之間吻合），此與原判決理由說明及諭知沒收追繳之此部分販賣毒品所
得（即一次一千元，販賣十次，共計一萬元），顯非一致，有判決理由矛盾之違法。
（四）原判決認定上訴人與沈奇龍有共同販賣海洛因毒品予蔡昕陵之犯行，係依憑證
人蔡昕陵在警訊、第一審及蕭自雄在偵查中之證述、卷附之電話通聯紀錄、監聽錄音
帶等證據資料。惟證人蔡昕陵在警訊中僅供認上訴人先後七、八次販賣海洛因予伊，
並未提及沈奇龍亦參與其事，嗣在第一審調查時更明確證稱：「不認識沈奇龍」（見
第一審卷第三八頁），另證人蕭自雄乃證述監聽蔡昕陵住處電話及循線查獲上訴人之
經過，亦未言及沈奇龍曾參與販賣海洛因予蔡昕陵之犯行，而卷附通聯紀錄及監聽錄
音則係蔡昕陵以家中0000000號電話與上訴人持用0000000000號、
0000000000號行動電話通話之通聯紀錄及監聽錄音。是上開證據資料是否
足供證明上訴人販賣海洛因毒品予蔡昕陵之行為係與沈奇龍共同為之，尚待查明。以
上各點，上訴意旨雖未指摘，然均屬本院得依職權調查之事項，應認原判決有撤銷發
回更審之原因。
據上論結，應依刑事訴訟法第三百九十七條、第四百零一條，判決如主文。
中      華      民      國    九十一    年      二      月    二十二    日
                              最高法院刑事第一庭
                                  審判長法官  施  文  仁
                                        法官  張  淳  淙
                                        法官  林  永  茂
                                        法官  蕭  仰  歸
                                        法官  張  清  埤
      右正本證明與原本無異
                                              書  記  官
中      華      民      國    九十一    年      二      月    二十七    日
